【裁判字號】    96,重訴,38
【裁判日期】    970205
【裁判案由】    侵權行為損害賠償
【裁判全文】
臺灣高等法院民事判決                  96年度重訴字第38號
原      告  辛○○    指定送達.
訴訟代理人  蔡鴻斌律師
複代理人    張峪嘉律師
被      告  丙○○
            癸○○
            甲○○
            乙○○
            丁○○
            庚○○
            戊○○
            己○○
            壬○○
上列當事人間因原告提起刑事附帶民事訴訟，請求侵權行為損害
賠償事件，經本院刑事庭移送前來，本院於97年1月22日言詞辯
論終結，判決如下：
    主  文
被告丙○○、癸○○、甲○○、乙○○、丁○○、庚○○、戊○
○、壬○○應連帶給付原告新臺幣玖佰萬元及自民國九十六年一
月六日起，至清償日止，按年息百分之五計算之利息。
原告其餘之訴及該部分假執行之聲請均駁回。
訴訟費用由被告丙○○、癸○○、甲○○、乙○○、丁○○、庚
○○、戊○○、壬○○連帶負擔九分之八，餘由原告負擔。
本判決於原告以新臺幣佰萬元為被告丙○○、癸○○、甲○○
、乙○○、丁○○、庚○○、戊○○、壬○○供擔保後，得假執
行。但被告丙○○、癸○○、甲○○、乙○○、丁○○、庚○○
、戊○○、壬○○如以新臺幣玖佰萬元，為原告預供擔保，得免
為假執行。
    事實及理由
壹、程序方面：
    被告壬○○經合法通知，未於言詞辯論期日到場，核無民事
    訴訟法第386條各款所列之情形，爰依原告之聲請，此部分
    由其一造辯論判決。合先敘明。
貳、實體方面：
一、本件原告主張：被告所組之詐騙集團於民國94年8月25日晚
    間打電話給伊，佯稱係中國信託公司人員催收信用卡帳款，
    伊告知並未辦理信用卡，被告之詐騙集團即偽稱伊資料遭人
    冒用，怕伊帳戶內之錢被冒領，要求伊辦理止付及備案調查
    ，及設定約定轉帳給該詐騙集團所稱之中央存保局控管之帳
    戶（實則為詐騙集團人頭帳戶），而伊經設定約定轉帳共新
    台幣（下同）900萬元，旋即被該詐騙集團轉帳並詐領一空
    。案經檢察官偵查起訴，並經一、二審判決被告等人有共同
    之詐欺行為等情，爰依侵權行為之法則，求為命被告連帶給
    付原告900萬元及自刑事附帶民事訴訟狀繕本送達最後被告
    之翌日起，至清償日止，按年息百分之5計算利息之判決，
    並願供擔保，請准宣告假執行。
二、被告部分：
    (一)被告丙○○則以：
      伊於94年6月底即已脫離該詐騙集團，原告於94年8月間被
      該詐騙集團詐騙900萬元，與伊無關云云。並答辯聲明：
      (一)原告之訴及假執行之聲請均駁回。(二)如受不利判決，願
      預供擔保，請准宣告免為假執行。
    (二)被告癸○○則以：
      伊未參與該詐騙集團，並非該詐騙集團之一份子，在刑案
      審理時，伊否認係該詐騙集團成員，伊僅承認收受款項，
      但係保險費，案發前伊之朋友用伊之票據支付南山人壽公
      司，故伊被牽扯進去，原告所稱被詐騙之事實均與伊無關
      。且刑案部分，伊已上訴最高法院云云。並答辯聲明：(一)
      原告之訴及假執行之聲請均駁回。(二)如受不利判決，願預
      供擔保，請准宣告免為假執行。
    (三)被告甲○○則以：
      伊係擔任車手工作，僅負責提領錢，，每領10萬元先抽
      7,000元，再將剩餘之錢交給被告癸○○，惟伊不知所提
      領之款項係何人所有，有無領到原告之款項，亦不清楚。
      原告所稱匯款之帳戶，僅為人頭戶，伊未領該帳戶之款項
      云云。並答辯聲明：(一)原告之訴及假執行之聲請均駁回。
      (二)如受不利判決，願預供擔保，請准宣告免為假執行。
    (四)被告乙○○則以：
      伊係擔任車手工作，僅負責提領錢，每領10萬元抽7,000
      元，伊領到錢交給伊兄即被告甲○○，惟伊不知伊所提領
      之款項是何人所有，承認有向被告壬○○買帳戶，但與壬
      ○○從未謀面，係由壬○○託寄遊覽車到台中。又伊在刑
      案審理時，僅就領款部分認罪，至於原告所匯款項共900
      萬元，伊未領取那麼多款。另刑案部分，伊有上訴最高法
      院云云。並答辯聲明：(一)原告之訴及假執行之聲請均駁回
      。(二)如受不利判決，願預供擔保，請准宣告免為假執行。
    (五)被告丁○○則以：
      伊係擔任車手工作，僅負責提領錢，伊領到錢全部交給被
      告甲○○，被告甲○○再給伊2,000元至5,000元不等，當
      作當日之工資，沒有領到錢就沒有工資，惟伊不知所提領
      之款項是何人所有，且從未領過原告所稱之900萬元這麼
      多錢。另刑案部分，伊已提上訴云云。並答辯聲明：(一)原
      告之訴及假執行之聲請均駁回。(二)如受不利判決，願預供
      擔保，請准宣告免為假執行。
    (六)被告庚○○則以：
      伊亦係擔任車手工作，僅負責提領錢，情形與被告丁○○
      相同。又原告匯款帳戶非檢察官起訴書所載之台北富邦銀
      行、戶名游琇雰之帳號，原告被騙款項非被告所為。另刑
      案部分，伊已提上訴云云。並答辯聲明：(一)原告之訴及假
      執行之聲請均駁回。(二)如受不利判決，願預供擔保，請准
      宣告免為假執行。
    (七)被告戊○○則以：
      伊之情形與被告丁○○、庚○○均同，惟伊從未領過原告
      所稱之900萬元那麼多款項，但刑案部分，伊未上訴云云
      。並答辯聲明：(一)原告之訴及假執行之聲請均駁回。(二)如
      受不利判決，願預供擔保，請准宣告免為假執行。
    (八)被告己○○則以：
      伊之情形與被告丁○○、庚○○及戊○○均同，惟伊於原
      告遭該詐騙集團詐騙時，尚未參加該詐騙集團，是本件與
      伊無關。另刑案部分，伊已提上訴云云。並答辯聲明：(一)
      原告之訴及假執行之聲請均駁回。(二)如受不利判決，願預
      供擔保，請准宣告免為假執行。
    (九)被告壬○○未到場，亦未提出任何聲明及陳述。
三、兩造不爭執事項：
    被告丁○○有參加本院95年度上訴字第3098號判決事實欄所
    載之劉良哲等之詐騙集團，並確有為該事實欄所載之犯罪事
    實，為到場兩造所不爭執（見本院重訴字卷第134、146頁之
    筆錄），並有原證六號之刑案筆錄可證（見本院重訴字卷第
    29頁），堪信為真實。
四、本件經依民事訴訟法第463條準用同法第270條之1第1項第3
    款規定，整理並協議簡化爭點後，兩造同意就本院96年11月
    26日準備程序中，兩造協議簡化之爭點為辯論範圍。兩造之
    爭執點為：被告等人應否對原告被騙900萬元之事，負侵權
    行為損害賠償責任？（見本院重訴字卷第134頁之筆錄）茲
    分述如下：
    (一)按刑事訴訟判決所認定之事實，固非當然有拘束民事訴訟
      判決之效力，但民事法院調查刑事訴訟原有之證據，而斟
      酌其結果以判斷事實之真偽，並於判決內記明其得心證之
      理由，即非法所不許（最高法院69年台上字第2674號及49
      年台上字第929號判例意旨參照）。本件原告既已聲明引
      用本件刑事訴訟之卷證資料，本院自得調查刑事訴訟中原
      有之證據，斟酌其結果以判斷其事實。
    (二)次按所謂共同侵權行為，係指數人共同不法對於同一之損
      害，與以條件或原因之行為。加害人於共同侵害權利之目
      的範圍內，各自分擔實行行為之一部，而互相利用他人之
      行為，以達其目的者，仍不失為共同侵權行為人，而應對
      於全部所發生之結果，連帶負損害賠償責任。（最高法院
      78年台上字第2479號裁要旨參照）。經查，被告丙○○經
      訴外人劉哲良介紹，於92年間至大陸地區加入劉哲良等人
      為成員之電話詐騙集團。被告甲○○經劉哲良介紹，明知
      劉哲良及被告丙○○、被告癸○○，係詐騙集團成員，仍
      與劉哲良及被告丙○○、癸○○共同基於常業詐欺之犯意
      聯絡與行為分擔，自93年10月間起至94年10月12日止，由
      劉哲良指揮被告丙○○等詐騙集團成員在大陸地區利用電
      話轉接方式撥打電話予不特定民眾，以不實之中獎、退稅
      、帳單未繳、存款帳戶資料外洩須更改帳戶資料及親人欠
      款未還被押，將被砍手腳，須立即匯款等理由詐騙。被告
      甲○○則在臺灣向姓名年籍不詳之成年人，綽號阿偉、小
      李等男子及潘姓女子，購買金融帳戶存摺、提款卡及行動
      電話SIM卡，並以購入之行動電話SIM卡作為與大陸地區詐
      騙集團成員聯絡所用之工具。被告戊○○明知被告甲○○
      係依詐騙集團成員指示，在臺灣負責提供金融帳戶存摺、
      提款卡及提領款項之人，仍與被告甲○○共同基於常業詐
      欺之犯意聯絡與行為分擔，自93年11月間起至94年農曆年
      間許，以每日3,000元至5,000元之代價受僱於被告甲○○
      ，依被告甲○○之指示，至臺中市中清車站、中港車站等
      地點，領取甲○○向綽號阿偉、小李等男子及潘姓女子所
      購買之金融帳戶存摺、提款卡，並依領得之存摺及提款卡
      上所註記之帳戶密碼，先至提款機操作以測試該些人頭帳
      戶可否使用，再將測試結果告知被告甲○○；被告甲○○
      則於每日上午以電話向在大陸地區之詐騙集團成員告知可
      使用之金融帳戶帳號，提供該帳戶作為洗錢之用。而被告
      丙○○、綽號太子、阿龍、阿安及許姓姐妹等詐騙集團成
      員即以電話向臺灣地區民眾施用詐術，以中獎、退稅等理
      由詐騙，致使原告於94年8月26日，依詐騙集團成員指示
      ，以匯款方式將款項匯入詐騙集團成員所指定之人頭帳戶
      即游秀雰帳戶（詐騙帳號分別為：000000000000、
      0000000000000000、0000000000000000、0000000000000
      號），而被告丙○○等人再以電話通知被告甲○○，由被
      告甲○○依指示在臺中地區之提款機將所匯款項提領一空
      。被告戊○○並自94年7月間起至同年10月中旬止，依被
      告甲○○及訴外人謝嘉典之指示，至臺中縣市提款機提領
      詐騙集團成員詐騙所得之款項，再交予被告甲○○。被告
      庚○○、丁○○亦明知被告甲○○係依詐騙集團成員指示
      ，在臺灣負責提供金融帳戶存摺、提款卡及提領款項之人
      ，仍分別以每日5,000元、數千元不等、2,000元至5,000
      元不等之代價，受僱於被告甲○○，而與被告甲○○共同
      基於常業詐欺之犯意聯絡與行為分擔，被告庚○○於94年
      8月間，被告丁○○於94年2月至3月間，分持被告甲○○
      或綽號大胖者交付之金融機構帳戶提款卡及密碼，依被告
      甲○○之指示，在臺中縣市之提款機提領經劉哲良等人為
      首之詐騙集團詐騙民眾匯款所得之款項，再直接交予被告
      甲○○，或交由被告戊○○轉交予被告甲○○。被告丁○
      ○另復於94年7月間起至同年10月中旬止，依綽號大雄及
      排骨等人所指示地點，在臺中縣市領取某詐騙集團成員所
      購入之金融帳戶存摺、提款卡及密碼，再依綽號大雄及排
      骨等人電話指示，至臺中縣市之提款機提領詐騙集團成員
      詐騙所得之款項。被告甲○○再依劉哲良之指示，將所提
      領之款項，多次在臺中縣市等地交予同有常業詐欺犯意聯
      絡之被告癸○○。而被告乙○○則係被告甲○○之妺，明
      知被告甲○○係依詐騙集團成員指示，在臺灣負責提供金
      融帳戶存摺、提款卡及提領款項之人，仍與被告甲○○共
      同基於常業詐欺之犯意聯絡與行為分擔，自93年10月間起
      ，即負責為被告甲○○整理及抄錄被告甲○○購入之金融
      機構人頭帳戶資料，並於94年4月間，經被告甲○○介紹
      ，與大陸地區詐騙集團成員闕文苑及綽號太子等人共同基
      於常業詐欺之犯意聯絡與行為分擔，由闕文苑及太子等人
      以電話詐騙而誘使民眾陷於錯誤而匯款後，旋以電話通知
      乙○○至提款機領款，被告乙○○再將領得款項交予被告
      甲○○，被告乙○○並依訴外人闕文苑及太子等人指示，
      處理設定電話轉接事宜及負責至臺中市中清車站、中港車
      站等地點領取詐騙集團成員所購入金融機構人頭帳戶存摺
      及提款卡，並將領得之詐騙款項匯入大陸地區詐騙集團成
      員之在台家屬之帳戶內，及於94年8月1日及同年9月21日
      分別匯款3萬元、10萬元至訴外人謝嘉典之配偶顏美玲台
      新銀行之帳戶內。另被告壬○○基於幫助他人犯常業詐欺
      之概括犯意，自94年7月間起，即在中國時報紙刊登出售
      金融帳戶存摺、金融卡、手機SIM卡之廣告，被告乙○○
      見報乃以電話向壬○○訂購金融帳戶存摺、提款卡及手機
      SIM卡，被告壬○○先向不特定人及在臺北縣三重市之公
      園內，以手機SIM卡每張3,000元、存摺、提款卡每套6000
      元之代價向遊民收購手機SIM卡、金融帳戶存摺、提款卡
      ，再以手機SIM卡每張5,000元、金融帳戶存摺、提款卡每
      套8,000元之代價，售予被告乙○○，交付方式則利用遊
      覽車寄送至臺中市區遊覽車車站，再由被告乙○○領取後
      ，即提供金融帳戶帳號作為大陸地區詐騙集團成員誘騙民
      眾匯款之用，上開被告之詐欺行為，亦經被告丙○○於刑
      案95年4月27日審理時對檢察官起訴之犯罪事實認罪等情
      （見本院重訴字卷第113頁所附之筆錄），再於96年1月31
      日表示承認有這些事情等情（見本院重訴字卷第121頁至
      第125頁所附之筆錄），而同日被告甲○○、乙○○、丁
      ○○、庚○○、戊○○，亦均承認該犯罪事實（見本院重
      訴字卷第121頁至第125頁所附之筆錄），且被告丙○○、
      癸○○、甲○○、乙○○、丁○○、庚○○、戊○○、壬
      ○○之上開行為，業經判處有期徒刑在案，有本院95年度
      上訴字第3098號刑事判決可考（見本院重訴字卷第3頁至
      第28頁、第29頁至第45頁、第110、111頁之刑事判決），
      並有該判決附表2所列被告乙○○、甲○○、丁○○、戊
      ○○及壬○○等人持有之金融機構帳戶存摺、提款卡、行
      動電話手機、行動電話門號卡、帳冊資料、印章及贓款可
      考（見本院重訴字卷第35頁至第45頁），另有原告於合作
      金庫銀行及台北富邦銀行之銀行存摺之提款存款明細表影
      本可憑（見本院附民卷第23頁至第28頁）。足見起訴犯罪
      事實所載之被告丙○○參與詐騙集團之犯罪時間自93年10
      月起至94年10月間、被告甲○○自93年10月起至94年10月
      間、被告乙○○自93年10月起至94年10月間、被告丁○○
      自94年2月至3月、同年7月至10月間、被告庚○○自94年8
      月起至94年10月間、被告戊○○自93年12月起至94年農曆
      年後，94年7月起至94年10月間參與詐騙集團。
    (三)復按當事人主張有利於己之事實者，就其事實有舉證之責
      任，民事訴訟法第277條前段定有明文。又民事訴訟如係
      由原告主張權利者，應先由原告負舉證之責，若原告先不
      能舉證，以證實自己主張之事實為真實，則被告就其抗辯
      事實即令不能舉證，或其所舉證據尚有疵累，亦應駁回原
      告之請求（最高法院17年上字第917號判例要旨參照）。
      經查：
      1.被告丙○○雖辯稱伊於94年6月底即已脫離該詐騙集團
        云云。惟被告丙○○及被告癸○○共同基於常業詐欺之
        犯意聯絡及行為分擔，自93年10月間起至94年10月12日
        止，由訴外人劉哲良指揮渠等詐騙集團成員在大陸地區
        利用電話轉接方式撥打電話予不特定民眾，以不實之中
        獎、退稅、帳單未繳、存款帳戶資料外洩須更改帳戶資
        料及親人欠款未還被押，將被砍手腳，須立即匯款等理
        由詐騙之侵權行為事實，業經被告丙○○於刑案95年4
        月27日審理時對檢察官起訴之犯罪事實認罪等情（見本
        院重訴字卷第113頁所附之筆錄），再於96年1月31日表
        示承認有這些事情等情（見本院重訴字卷第121頁至第
        125頁所附之筆錄）。足見被告丙○○於原告被詐騙之
        94年8月間，確有參加該詐騙集團，而對原告有為前開
        之侵權行為。是被告丙○○辯稱伊於94年6月間已離開
        犯罪集團云云，對此有利於己之事實，復始終無法舉證
        以實其說，上開所辯，自不足取。
      2.被告癸○○雖否認參與詐騙集團，並辯稱伊未參與該詐
        騙集團，並非該詐騙集團之一份子，原告被詐騙之事均
        與伊無關，伊所收之款項係保險費云云。惟刑事庭於95
        年4月27日審理時，被告甲○○稱：「（問：你剛說把
        被害人的錢領出來如何處理?）答：交給金牌。」、「
        （問：你所稱的金牌是指何人?）答：癸○○。」、「
        （問：是否是在庭的癸○○?）答：是」、「（問：你
        都把錢送到哪裡交給癸○○?）答：大部分是癸○○住
        處軍功路二段的家，有時候在癸○○住處附近馬路旁邊
        。」等語（見本院重訴字卷第115、116頁所附之筆錄）
        。又刑事庭96年1月31日審理時，被告甲○○稱：「（
        問：你有無交付贓款給癸○○?）答：有。」、「（問
        ：交給幾次?）答：平均一個禮拜一次。」等語（見本
        院重訴字卷第119頁所附之筆錄）。又本院於96年9月10
        日準備程序調查時，被告甲○○亦稱：「…我擔任車手
        的工作，領10萬元抽7,000元，我領到錢交給被告癸○
        ○。」、「被告乙○○將錢交給我，我連同我收到部分
        交給被告癸○○。」等語（見本院重訴字卷第48頁之筆
        錄）。同日被告乙○○亦稱：「我也擔任車手，也是領
        10萬元，抽7,000元，我領到錢交給我哥哥被告甲○○
        ，…。」等語（見本院重訴字卷第48頁之筆錄）。同日
        被告丁○○亦稱：「我也是車手，我將領到的錢全部交
        給被告甲○○，甲○○再給我2,000元到5,000元不等，
        當作當日的工資，沒有領到錢就沒有工資，…。」等語
        （見本院重訴字卷第48頁之筆錄）。被告甲○○亦稱：
        「是的，被告丁○○說的沒錯，他也是將錢交給我，我
        就發給2,000元到5,000元不等當作工資，沒領到錢就沒
        有工資，我依10萬元/7,000元的比例，先將7,000元留
        下，再將剩餘的錢交給被告癸○○。」等語（見本院重
        訴字卷第48頁之筆錄）。足證被告癸○○確為該詐騙集
        團之重要成員，且刑事判決經調查後亦為相同之認定，
        有本院95年度上訴字第3098號刑事判決可考（見本院重
        訴字卷第29頁至第45頁）。綜此，被告癸○○確有於原
        告被詐騙時參與該詐騙集團，而對原告為前開之侵權行
        為。是被告癸○○辯稱伊非該詐騙集團之一份子，伊所
        收之款項係保險費云云，殊不足取。
      3.被告甲○○、乙○○、丁○○、庚○○、戊○○雖分別
        辯稱其僅負責提領，不知道所領之款項為何人所匯及其
        未領過原告所說900萬元這麼多款項云云（見本院重訴
        字卷第181、182頁之筆錄）。惟被告甲○○、乙○○、
        丁○○、庚○○及戊○○確有於原告被詐騙時參加該詐
        騙集團，於刑案審理時，被告甲○○、乙○○、丁○○
        、庚○○、戊○○均承認檢察官起訴之犯罪事實（見本
        院重訴字卷第121頁至第125頁所附之筆錄）。另被告壬
        ○○亦有提供人頭帳戶予該詐騙集團使用，有本院95年
        度上訴字第3098號刑事判決可考（見本院重訴字卷第3
        頁至第28頁、第29頁至第45頁、第110、111頁之刑事判
        決）。是被告甲○○、乙○○、丁○○、庚○○、戊○
        ○所為之上開抗辯，均不足取。
      4.準此，被告丙○○、癸○○、甲○○、乙○○、丁○○
        、庚○○、戊○○、壬○○之行為，均為共同侵害原告
        權利之目的範圍內，各自分擔實行行為之一部，而互相
        利用他人之行為，以達其目的，揆諸前開說明，其等均
        為共同侵權行為人，自應對全部所發生之結果，連帶負
        損害賠償責任。是原告依民法第184條、第185條規定，
        請求被告丙○○、癸○○、甲○○、乙○○、丁○○、
        庚○○、戊○○、壬○○負連帶損害賠償責任，自屬有
        據。
      5.另被告己○○辯稱伊於原告遭該詐騙集團詐騙時，尚未
        參加該詐騙集團等語。查，被告己○○係於94年1月間
        起至同年4月底、94年9月底及同年10月上旬間，參與該
        詐欺集團而為上開侵權行為，有本院95年度上訴字第
        3098號刑事判決可考（見本院重訴字卷第3頁至第28頁
        ），核與原告係於94年8月間被該詐欺集團詐騙，其時
        間顯然不符，且原告復無法舉證證明被告己○○確有於
        原告受詐騙時參與該詐騙集團，而對原告為侵權行為。
        是被告己○○所辯，應可採信。則原告主張被告己○○
        應依侵權行為之法則，連帶給付原告900萬元云云，自
        屬無據。
五、綜上所述，原告依侵權行為之法則，請求被告丙○○、癸○
    ○、甲○○、乙○○、丁○○、庚○○、戊○○、壬○○連
    帶給付900萬元，及自刑事附帶民事訴訟起訴狀繕本送達最
    後被告之翌日即96年1月6日（見本院附民卷第29頁至第36頁
    之送達證書，最後送達之被告係戊○○、壬○○，該二人均
    為寄存送達，依民事訴訟法第138條第3項規定，自寄存之日
    起，經10日發生效力，則自寄存送達日95年12月26日經10日
    即96年1月5日發生送達效力）起，至清償日止，按年息百分
    之5計算之利息部分，自屬正當，應予准許。至對告被己○
    ○部分之請求，非屬正當，不應准許。末查，主文第一項原
    告勝訴部分，兩造均陳明願供擔保，分別聲請宣告准、免為
    假執行，經核均予規定相符，爰分別酌定相當之擔保金額併
    予准許。
六、本件事證已臻明確，兩造其餘主張與舉證，經審酌核與判決
    結果不生影響，爰不逐一論述，併此敘明。
七、據上論結，本件原告之訴為一部有理由，一部無理由，依民
    事訴訟法第463條、第385條第1項前段、第390條第2項、第
    392條第2項、第79條、第85條第2項，判決如主文。
中    華    民    國    97    年    2     月     5    日
                  民事第七庭
                      審判長法  官  鄭三源
                            法  官  邱  琦
                            法  官  王聖惠
正本係照原本作成。
兩造均如不服本判決，應於收受送達後20日內向本院提出上訴書
狀，其未表明上訴理由者，應於提出上訴後20日內向本院補提理
由書狀（均須按他造當事人之人數附繕本）上訴時應提出委任律
師或具有律師資格之人之委任狀；委任有律師資格者，另應附具
律師資格證書及釋明委任人與受任人有民事訴訟法第466條之1第
1項但書或第2項（詳附註）所定關係之釋明文書影本。
中    華    民    國    97    年    2     月    5     日
                            書記官  陳樂觀
附註：
民事訴訟法第466條之1（第1項、第2項）：
對於第二審判決上訴，上訴人應委任律師為訴訟代理人。但上訴
人或其他法定代理人具有律師資格者，不在此限。
上訴人之配偶、三親等內之血親、二親等內之姻親，或上訴人為
法人、中央或地方機關時，其所屬專任人員具有律師資格並經法
院認為適當者，亦得為第三審訴訟代理人。


司法院資訊處製作；財團法人民間司法改革基金會備份。
